【裁判字號】    96,訴,115
【裁判日期】    971030
【裁判案由】    租佃爭議
【裁判全文】
臺灣宜蘭地方法院民事判決               96年度訴字第115號
原      告  子○○
            辛○○
            癸○○
                        號
            辰○○
                        2樓
            庚○○
                        號3樓.
            卯○○
                        5樓
            寅○○
                        號3樓.
            丁○○
            丙○○
            戊○○
            己○○
            丑○○
                        號
兼上12人共同
訴訟代理人  壬○○
上13人共同
訴訟代理人  李蒼棟律師
被      告  申○○
            未  ○
參  加  人  午○○
上3人共同
訴訟代理人  林健智律師
上列當事人間租佃爭議事件，本院於民國97年10月30日辯論終結
，判決如下：
    主  文
原告之訴及假執行之聲請均駁回。
訴訟費用由原告負擔。
    事實及理由
一、原告方面：
（一）聲明：
    1.請求確認原告與被告間就坐落宜蘭縣宜蘭市○○○段七結
      小段53、71、71-1、71-2、71-3、71-4、71-5、71-6、
      71-7地號土地之耕地租賃關係不存在。
    2.被告應將上開土地之地上物除去，並將土地返還原告。
    3.原告願供擔保，請准宣告假執行。
（二）陳述：
    1.被告未自任耕作：
      (一)查坐落宜蘭縣宜蘭市○○○段七結小段53、71、71-1、
        71 -2、71-3、71-4、71-5、71-6、71-7地號土地（下
        稱系爭耕地）並非如被告申○○所稱，係由其祖父郭舜
        池自日據時期即承租耕作，嗣「台灣省私有耕地租用辦
        法」訂定後，在民國（下同）38年6月底強制換訂租約
        時，因郭舜池已年老體衰遂委由被告申○○之父郭寶銅
        代其簽訂私有耕地租約書云云。實者，郭舜池係民前17
        年出生（原證一），在38年時，郭舜池年僅55歲，殊無
        年老體衰之情形。又依被告申○○提出之私有耕地租約
        書（原證二）所示，系爭耕地自38年1月1日起即由當時
        已成家之郭寶銅個人所承租，根本與郭舜池無關。另倘
        上開租約書係郭舜池委由郭寶銅代其簽訂，則上開租約
        書應會記載承租人係郭舜池及由郭寶銅代理之意旨，殊
        不可能僅記載承租人係郭寶銅。故被告申○○所言，並
        不實在。
      (二)被告申○○雖提出郭寶銅與郭土金二人於63年4月20日
        所簽訂之「承租地分耕同意書」（參被證六），並稱業
        經張榮達及張榮德親自簽名蓋章云云。惟觀諸上開同意
        書上所載張榮達及張榮德之簽名，其筆跡與由張榮達及
        張榮德簽收租金收據上之簽名，核無任何特徵相符（原
        證三），且其上印文，亦非出自張榮達及張榮德之印章
        ，顯然上開同意書並未經張榮達及張榮德親自簽名蓋章
        ，而係郭寶銅與郭土金私相授受之結果。又倘張榮達及
        張榮德同意上開同意書所載內容，衡情張榮達、張榮德
        及郭寶銅、郭土金應會立即另訂租約或向宜蘭市公所申
        辦租約變更登記，至少郭寶銅於75年11月1日辦理租約
        變更登記時亦會一併辦理，殊不可能僅以上開同意書充
        之。另上開同意書雖載有郭寶銅將座落宜蘭市○○○段
        七結小段71-1、71-3、71-4、71-5、71-6、71-7地號等
        6筆耕地分給郭土金繼續承租耕作，惟被告申○○於94
        年1月20日向宜蘭市公所申辦租約變更登記時，所檢具
        之繼承人現耕切結書卻載明上開71-1 地號等耕地確係
        被告申○○自任耕地（原證四），顯然上開同意書所載
        上開71-1地號等耕地分給郭土金繼續耕作一事，並非真
        實。
      (三)按凡戶長出名承租之耕地，而由未分家之兄弟共同承耕
        ，嗣後因分家關係，而將該租來之耕地分耕者，自應解
        為該戶長所訂租約，係自始以戶長資格代表未分家之兄
        弟全體所為之法律行為，其事後分耕，不僅與轉租情形
        有別，且應認為受分耕人與出租人間，亦發生法律關係
        ，無耕地三七五減租條例第16條所定轉租無效之適用，
        最高法院52年台上字第1014號固著有判例可資參照。惟
        如非由戶長出名承租耕地，或未分家之兄弟未共同承耕
        ，即與上開判意旨不符。經查：38年間郭寶銅並非戶長
        ，故以郭寶銅名義與張榮達及張榮德簽訂之私有耕地租
        約，實僅郭寶銅個人所為之法律行為，殊不能解為郭寶
        銅代表未分家之兄弟全體所為之法律行為。又郭寶銅於
        38年6月25日與張榮達及張榮德簽訂之私有耕地租約，
        其租期自38年1月1日起至40年12月30日止（同原證二）
        ，惟郭土金當時係軍人，且其自38年10月3日起至41年3
        月7日止遷址至新竹市北門居仁里7鄰居住（原證五），
        顯然郭土金於上述租賃期間並未與郭寶銅共同承耕系爭
        耕地，而不適用首開判例。故由郭寶銅將上開71-1地號
        等耕地交由郭土金占有耕作，以及郭土金死後，繼續由
        參加人午○○占有耕作，已足認定自郭寶銅生前及被告
        申○○、未○繼承後均未自認耕作，而有違反耕地三七
        五減租條例第16條之規定。
      (四)證人巳○○係被告申○○之父郭寶銅之胞弟，證人郭駿
        章係被告申○○之弟郭進財之子，其二人與被告申○○
        關係親密，難免偏袒被告申○○，故其二人供述之真實
        性，已足啟人疑竇。矧證人郭駿章指其從40幾年在系爭
        土地耕作到53年才去台北工作云云，顯與被告申○○所
        稱「42年2 月4日郭土金分家創立新戶…郭進財、巳○
        ○因未從事農耕，故未分耕系爭土地」不符。又證人巳
        ○○指其在50幾年分家，在其結婚後才分家云云，亦與
        被告申○○之供述不同。凡上益徵證人巳○○、郭駿章
        之供述，並不實在。
      (五)張榮達、張榮德或原告俱不曾向郭土金收取租金，被告
        申○○亦不曾表示代郭土金轉交租金，被告申○○所提
        出之租金收據，不足以證明郭土金曾支付租金給張榮達
        、張榮德或原告。
    2.被告廢耕：
      (一)坐落宜蘭縣宜蘭市○○○段七結小段71、71-2地號土地
        ，原告早於94年初即發現被告申○○已經未自任耕作，
        任其荒蕪，形成臭水窟，並堆滿垃圾廢棄物，直到原告
        與被告申○○於95年11月8日在宜蘭縣政府調處後，被
        告申○○始僱用怪手整地，並栽植若干農作物。
      (二)關於被告申○○未自任耕作，任承租耕地荒蕪，形成臭
        水窟，並堆滿垃及廢棄物一情，除有庭呈之空照圖、地
        籍圖及照片可稽外，並有卷附原告所提出之94年間拍錄
        之光碟可供勘驗。又以上事實業經證人李大帥、甲○○
        及原告壬○○於鈞院審理及履勘時證述屬實。
    3.按承租人應自任耕作，並不得將耕地全部或一部轉租於他
      人。承租人違反前項規定，原定租約無效，得由出租人收
      回自行耕種或另行出租（耕地三七五減租條例第16條第1
      、2項規定參照）。又按所謂原定租約無效，無論一部未
      自行耕作或一部轉租，均構成全部租約無效（最高法院46
      年台上字第57號及66年台上字第761號判例意旨參照）。
      經查本件被告申○○有不自任耕作及轉租情事，已如前述
      ，故原訂租約已無效，原告自得訴請確認兩造間之耕地租
      賃關係不存在，並請求返還土地。
二、被告方面：
（一）聲明：原告之訴駁回。訴訟費用由原告負擔。
（二）陳述：
    1.查坐落宜蘭市○○○段七結小段53、71、71-1地號面積0.
      206、0.1756、0.4705公頃（後分割為同段同小段53、53-
      1、53-2、71、71-1、71-2、71-3、71-4、71-5、71-6、
      71-7地號）詳如地籍圖所劃位置（證一），為被告祖父郭
      舜池自日據時期即承租耕作而同財共居以維持一家生活溫
      飽（證二）。而於民國38年台灣光復後國民政府為改善農
      民生活而於38年4月14日訂定「台灣省私有耕地租用辦法
      」而於同年6月底強制換訂租約（證二）。當時被告祖父
      郭舜池已年老體衰遂委由長子即被告父親郭寶銅代其簽訂
      私有耕地租約書，而當時郭寶銅身為長子正值壯年（45歲
      ），且與當時系爭土地所有權人張榮達、張榮德係屬舊識
      ，而經張榮達張榮德之同意遂以其名義簽訂私有耕地租
      約書之文件，實則乃代表其父郭舜池簽訂上開租約書，爾
      後租期屆至而為換約皆延續前租約由郭寶銅具名代郭舜池
      簽訂系爭土地之耕地租約（證四）。雖系爭土地由郭寶銅
      具名承租，惟仍由郭舜池一家大小共同耕作，以維持共同
      生活。於42年2月4日郭土金分家創立新戶，郭舜池遂將系
      爭土地中間部分範圍（即現金六結段七結小段71-1、71
      -3、71-4、71-5、71-6、71-7、71-8、71-9地號等八筆土
      地）由郭土金分耕而將系爭土地前後部分範圍（即現今同
      小段71、71-2、53、53-1、53-2地號等五筆土地）歸由郭
      寶銅分耕，而其次子郭進財、四子巳○○因未從事農耕，
      故未分耕系爭田地。於民國56年9月6日張榮德、張榮達擬
      將當時尚未分割之同小段53-1、53-2地號位置土地出售，
      因系爭53、53-1、53 -2地號乃由郭寶銅、未○夫婦分耕
      耕作，遂由郭寶銅、未○行使優先購買權而買受系爭土地
      應有部分，並於71年6月1日為共有土地所有權分割登記而
      取得同小段53-1、53- 2地號等二筆土地，此有土地登記
      謄本可證（證五）。系爭田地42.02.04.分耕後租金給付
      乃由郭土金、郭寶銅二人分別交予出租人張榮德、張榮達
      等二人。郭寶銅、郭土金兄弟二人並於63年4月20日委託
      李金土代書協同張榮達、張榮德等二人書立「承租地分耕
      同意書」載明：「查（以）本人名義向張榮達、張榮德等
      貳人承租之宜蘭市○○○段七結小段53、71、71-1、
      71-2、71-3、71-4、71-5、71-6、71-7地號等九筆耕地本
      人願意抽出71-1、71-3、71 -4、71-5、71-6、71-7地號
      等六筆計0.4709公頃（0.4855台甲）分給吾弟郭土金繼續
      承租耕作收益納租並享受耕作上之其他權益絕無反悔恐口
      無憑爰立承租分耕同意書貳份給台端收執為據中華民國
      63年4月20日住宜蘭市○○里○○路29號之１立承租地分
      耕同意書人郭寶銅，住宜蘭市○○里○○路29號承受人郭
      土金，張榮達、張榮德先生等貳人收執張榮達（簽名蓋章
      ）、張榮德（簽名蓋章）土地代書人李金土」。而上開「
      承租地分耕同意書」當場並經郭寶銅、郭土金、張榮達、
      張榮德等四人親自簽名蓋章確認在案（證六）。因租金由
      郭寶銅、郭土金分別給付予張榮達、張榮德二人，而給付
      方式為郭寶銅每年一、二期各給付稻谷244台斤（張榮達
      60台斤、張榮德184台斤）以當期稻米價格折合計算之新
      台幣給付郭土金每年一、二期各給付稻谷258台斤（張榮
      達、張榮德各129台斤）以當期稻米價格折合計算之新台
      幣給付，由郭寶銅、郭土金分赴張榮達、張榮德之住居所
      交由張榮達、張榮德或其家屬如癸○○、丑○○、黃美智
      、己○○代收，此有郭土金所保存之租金收據十張可供佐
      證（證七）。張榮達於民國84年5月23日亡故惟生前即
      授權癸○○、丑○○、黃美智代其收受租金，張榮達亡故
      後其租金亦由壬○○癸○○、張薰元、丑○○等人代收
      ，而張榮德於民國87年3月17日亡故，惟生前即授權己○
      ○代其收受租金，亡故後亦由其子己○○代收（證八）。
      自90年期起郭土金欲繳交該期租金時，張榮德之繼承人己
      ○○即要求租金應經由郭寶銅一起給付，郭土金遂將租金
      交由郭寶銅代為轉交，自斯時起郭土金即將每年應給付張
      榮德之繼承人之租金由申○○代為轉交，此由申○○租金
      收受簿（證九）自91.05.04.（90年期租金）起張榮德之
      繼承人己○○每年有收受二筆租金之由來直到93年期為止
      。惟張榮達之繼承人仍收受郭土金每年應給付之租金，直
      到92年期張榮達之繼承人亦不再收受郭土金所給付之租金
      ，而全部委由被告申○○代為轉交，此乃申○○租金簿有
      癸○○（93.06.07）、丑○○（93.09.25）之租金簽收之
      由來（見證物九附表三）。因系爭田地租金於張榮達、張
      榮德生前即有由癸○○、丑○○、己○○等人代收，郭寶
      銅、郭土金或被告申○○交付租金地點均為張榮達、張榮
      德生前之住居所。而交付予癸○○、丑○○、己○○之租
      金乃系爭田地全年之租金而非癸○○丑○○、己○○等
      個別繼承人得收取之租金。後郭寶銅於民國93年7月28 日
      亡故，系爭田地之承租人即由被告申○○繼承而自任耕作
      ，郭土金於93年８月20日亡故，系爭田地即由其長子午○
      ○繼承耕作。
    2.查兩造爭執之耕地租佃依宜蘭市公所96年8月1日檢送之宜
      蘭市恩源字第34號書38年6月25日簽訂之私有耕地租約書
      承租人即為郭舜池並經郭舜池、張榮達用印確認，即可佐
      證系爭耕地租約最初之承租人即為郭舜池無誤，後因郭舜
      池年老體衰遂委由其長子郭寶銅代為簽訂系爭私有耕地租
      約，宜蘭市公所為求便利遂直接於系爭租約中直接以郭寶
      銅為承租人，實則系爭田地由郭舜池承租而供同居共財之
      子女耕作。系爭田地雖由郭寶銅具名承租，惟仍由郭舜池
      一家大小共同耕作以維共同生活於42年2月4日郭土金分家
      創立新戶，郭舜池遂將系爭田地中間部分範圍（即現今金
      六結段七結小段71-1、71-3、71-4、71-5、71-6、71 -7
      、71-8、71-9地號等8筆土地)由郭土金分耕，而將系爭土
      地前後部分範圍（即現今同小段71、71-2、53、53-1 、
      53-2地號等5筆土地）歸由郭寶銅分耕。而郭舜池次子郭
      進財、四子巳○○因未從事農耕，故未分耕系爭田地。系
      爭田地42年2月4日分耕後分別由郭寶銅、郭土金與張榮達
      、張榮德等二人書立「承租地分耕地同意書」，而由郭寶
      銅、郭土金分別給付租金予出租人張榮達、張榮德等二人
      ，故系爭田地之租約因分耕而存在於承租人郭寶銅、郭土
      金與出租人張榮達、張榮德等二人之間，乃無庸置疑之事
      實雖系爭耕地租約書仍由郭寶銅為承租人，惟此租約書之
      登記並非耕地租約之成立生效要件，乃為謀舉證便利，而
      無損於郭寶銅、郭土金為承租人之地位。系爭田地確實為
      祖父郭舜池自日據時期即承租耕作供養活一家大小溫飽，
      郭舜池之其他子孫均有於系爭土地下田耕作之經歷，證人
      郭駿章於鈞院證稱：「郭舜池是我祖父，郭進財是我爸爸
      ，我有在系爭土地上耕作過，大概從民國40幾年時做到53
      年我才去台北工作，系爭土地是我祖父在那邊耕作，所以
      我們全家都有在那邊耕作過，包括郭土金、郭寶銅、巳○
      ○、郭萬益都有耕作過。那時候是大家庭，共同耕作，在
      一起吃飯，要用錢時都跟我祖父拿錢。當時沒有個人的耕
      作地，都是我祖父在負責，我祖父老了以後系爭土地才給
      我郭寶銅、郭土金他們耕作，當時郭寶銅跟郭土金也沒有
      分何人作那一塊土地，我祖父死了以後才有個人各作一部
      分。我祖父耕作時只有郭寶銅、郭土金及我等人共同耕作
      。從我有印象以來，郭寶銅及郭土金就一直在宜蘭耕作系
      爭土地，郭寶銅、郭土金在耕作，但租金或收成都是由郭
      舜池掌控，有印象中是我祖父繳租金。」證人巳○○亦證
      稱：「我對照片中的土地有印象。我有在系爭土地上耕作
      過，系爭土地是我父親郭舜池承租的，以前我們全家有共
      同一起吃飯，一起耕作，是我父親掌控，系爭土地都是我
      們一起耕作，我們從小就一起耕作，郭萬益也耕作過，系
      爭土地是我父親的是郭寶銅、郭土金他們二兄弟在做，我
      有耕作過系爭土地，系爭土地用我父親郭舜池的名義去承
      租，系爭土地因為分家最後分由郭寶銅、郭土金他們耕作
      」等語。如系爭土地由郭寶銅一人承租耕作，則巳○○、
      酉○○、午○○豈有於系爭田地耕作之經歷。再郭舜池為
      終年從事農耕於民國38年時已55歲，依當時台灣地區之生
      活水準及健康狀況已為年老體衰之情形並不為過。自63
      年4月20日簽署「承租地分耕同意書」後張榮達、張榮德
      即分別收受郭寶銅、郭土金每年繳交之租金，故張榮達、
      張榮德簽署「承租地分耕同意書」應屬事實，即郭寶銅乃
      系爭田地租約名義人實則由郭寶銅、郭土金承租耕作。因
      租約名義人為郭寶銅，故於郭寶銅亡故後被告申○○亦繼
      承該租約名義人而書立繼承人現耕切結書，惟此舉乃為配
      合宜蘭市公所租約登記而為，此舉並無法否認郭土金承租
      系爭田地之事實。郭土金雖有短暫遷移至新竹經商工作，
      後因工作不順遂再於41年3月7日遷回至郭舜池戶內幫忙家
      務從事農耕工作惟此短暫遷移並無法否認其於42年2月4
      日自郭舜池戶內分戶而創立新戶，且於63年4月20日與張
      榮達張榮德簽立「承租地分耕同意書」之事實。
    3.又系爭71、71-2田地因地勢低漥而排水不良導致有部分積
      水現象，並非可歸責於被告之事由。被告為改良系爭田地
      地勢低漥而積水之情況而於95年11月間出資購買泥土改良
      系爭田地以利耕作，此為改良土地所必要之行為並非原
      告所云為破壞系爭田地。而現今系爭土地之地貌上被告種
      植有柚子樹、龍眼樹、蕃石榴樹，而於水溝內亦播種茭白
      筍等農作物，此有現場照片可供比對（證十五）。系爭承
      租地經宜蘭縣政府耕地租佃委員會於96年3月28日現場會
      勘後亦認定現況結論：「現場均有耕作、無廢耕情形」（
      證十六）。系爭田地地勢低漥受週遭排水匯流影響而形成
      積水不退，致農作物因根部長期泡水而腐爛形成收成不佳
      ，被告思圖改善此積水現象遂將系爭田地之田溝底部泥土
      挖補至田埂以墊高田埂高度以利種植，此為因應系爭田地
      地勢低漥積水不退之權宜措施，惟系爭田地積水不退之原
      因並非被告行為所致，被告為改善系爭田地利於耕作而挖
      掘溝渠自屬為系爭田地改良行為，自無可歸責之原因存在
      。
三、得心證之理由：
    本件爭點經兩造同意後整理如下述項目：(一)系爭土地之耕地
    租約承租人是郭舜池（繼承人包括申○○及午○○）或郭寶
    銅（繼承人為申○○）？(二)被告申○○就宜蘭市○○○○段
    71、71-2地號土地是否有不自任耕作之情形？(三)如被告申○
    ○就該部分土地有不自任耕作之情形，系爭租佃契約是否全
    部無效（卷二第3頁）？以下即分別予以敘明：
（一）系爭土地之耕地租約承租人是郭舜池或郭寶銅？
    1.經查，兩造爭執之耕地租佃依宜蘭縣宜蘭市公所96年8月1
      日市民字第0960014006號函檢送之38年6月25、92年1月28
      日訂立之宜思源字第34號宜蘭市私有耕地租約書（卷一第
      306頁至313頁），其中卷第310頁之38年6月20日訂立之私
      有耕地租約書，承租人固記明為郭寶銅，惟該租約書特別
      記明「本租約因破舊重抄」，故該租約書之承租人究竟是
      否係郭寶銅自應依卷一第313頁同日訂立之租約書為憑，
      而依卷一第313頁之租約書承租人原記載為謝舜池，惟在
      「舜池」二字加一直槓，另填載「寶銅」，至於為何為此
      修改，經本院函查宜蘭市公所據函覆稱：【民國38年6月2
      5日之耕地租約書，其修改之原因及依據及何時所為，因
      年代金遠已無檔案可查詢，且當時依據之法令（三十八年
      四月十四日公布實施「臺灣省私有耕地租用辦法」、「臺
      灣省辦理私有耕地租約登記注意事項」均已廢止。】等語
      ，有宜蘭市公所96年11月1日市民字第0960019464號函可
      稽（卷二第41頁），是修改之原因及依據及何時所為無可
      查詢，惟稽之卷一第313頁承租人郭舜池之「舜池」直槓
      旁雖記載「寶銅」，然在郭舜池下方簽名蓋章處之印文明
      顯可看出係「郭舜池」（見卷一第313頁及卷二第29頁）
      ，可知該承租人應係郭舜池，否則自無庸由郭舜池緊接簽
      名下方蓋章，至於卷一第310頁之租約書係因「本租約破
      舊重抄」，而如上所述，承租人變更記載為郭寶銅之原因
      無可查詢，則單純因「破舊重抄」，自不能變更正本承租
      人為郭舜池之事實。再揆諸證人郭駿章證稱：「郭舜池是
      我祖父、郭進財是我爸爸，我有在系爭土地上耕作過，大
      概從民國40幾年時做到53年我才去台北工作，系爭土地是
      我祖父在那邊耕作，所以我們全家都有在那邊耕作過，包
      括郭土金、郭寶銅、巳○○、郭萬益都有耕作過。那時候
      是大家庭，共同耕作，在一起吃飯，要用錢時都跟我祖父
      拿錢。當時沒有個人的耕作地，都是我祖父在負責，我祖
      父老了以後系爭土地才給郭寶銅、郭土金他們耕作，當時
      郭寶銅跟郭土金也沒有分何人作那一塊土地，我祖父死了
      以後才有個人各作一部分。我祖父耕作時只有郭寶銅、郭
      土金及我等人共同耕作。從我有印象以來，郭寶銅、郭土
      金就一直在宜蘭耕作系爭土地，但租金或收成都是由郭舜
      池掌控，有印象中是我祖父繳租金。」等語，以及證人巳
      ○○證稱：「我對照片中的土地有印象。我有在系爭土地
      上耕作過，系爭土地是我父親郭舜池承租的，以前我們全
      家有共同一起吃飯，一起耕作，是我父親掌控，系爭土地
      都是我們一起耕作，我們從小就一起耕作，郭萬益也耕作
      過，系爭土地用我父親郭舜池的名義去承租，系爭土地因
      為分家最後分由郭寶銅、郭土金他們耕作」等語在卷，系
      爭土地之耕地租約最初承租人係郭舜池，且由同財共居之
      子共同耕作並無疑義。原告依據上開破舊重抄之耕地租約
      書主張最初承租人係郭寶銅云云，尚非可採。
（二）被告申○○就宜蘭市○○○○段71、71-2地號土地是否有
      不自任耕作之情形？
    1.按凡戶長出名承租之耕地，而由未分家之兄弟共同承耕，
      嗣後因分家關係，而將該租來之耕地分耕者，自應解為該
      戶長所訂租約，係自始以戶長資格代表未分家之兄弟全體
      所為之法律行為，其事後分耕，不僅與轉租情形有別，且
      應認為分耕人與出租人間，亦已發生租賃關係，無耕地三
      七五減租條例第十六條所定轉租無效之適用，最高法院著
      有52年台上字第1014號判例可資參照。又租賃權為財產權
      ，得為繼承之標的。經查，系爭耕地係由郭舜池承租，而
      郭舜池承租時為戶長，有戶籍謄本可稽（卷一第85頁），
      則戶長郭舜池嗣後在其子郭土金於42年2月4日分家時（卷
      一第92頁），將該租來之耕地其中之金六結小段71-1、71
      -3、71-4、71-5、71-6、71-7地號土地分由郭土金耕作，
      其餘由郭寶銅承耕（卷一第122頁），依上開判例意旨，
      此事後分耕，不屬轉租，無耕地三七五減租條例第16條所
      定轉租無效之適用，且在分耕人與出租人間，應認為已發
      生租賃關係，從而，系爭耕地在出租人張榮達、張榮德及
      分耕承租人郭土金、郭寶銅死亡後，本件租賃關係存在於
      張榮達、張榮德繼承人即原告子○○、辛○○、癸○○、
      辰○○、庚○○、卯○○、寅○○、丁○○、丙○○、戊
      ○○、己○○、丑○○、壬○○、午○○及分耕承租人郭
      寶銅繼承人即被告申○○、未○，以及分耕承租人繼承人
      午○○間。從而，原告主張上開金六結小段71-1、71-3
      、71-4、71-5、71-6、71-7地號土地係由參加訴訟人午○
      ○耕作，進而主張被告有耕地三七五減租條例第1項不自
      任耕作之情形，即非有據。
    2.依證人乙○○證詞：伊從事代書工作受被告申○○委託辦
      理繼承上開71、71-2地號耕地租約變更登記，因被告申○
      ○與原告就上開耕地有租佃爭議，伊乃在94年3月22日宜
      蘭市公所召開租佃爭議調解前，先行至上開耕地現場比對
      地籍圖拍攝如卷一第298頁（即第160頁）所附照片，並於
      94年3月4日至94 年3月11日間沖洗照片等語在卷，並有沖
      洗上開照片之底稿為憑（卷二第88、89、77頁）。而依上
      開照片顯示，證人乙○○拍攝照片時間係94年3月間，而
      上開71、71-2地號土地固有部分有積水之情形，惟大部分
      土地仍然種植果樹，並無消極不予耕作，任令荒廢之情形
      ，核此與耕地三七五減租條例第17條第1 項第4款規定：
      「非因不可抗力繼續一年不為耕作」，係指承租人消極不
      予耕作，任令荒廢者之情形不同。再依證人謝財基證稱：
      軫伊受僱被告申○○將上開71、71-2地號田地填土墊高，
      而當時上開耕地即有種植柚子、芭樂、蔬菜等語在卷（卷
      二第90、91頁）。又上開71、71-2地號土地經耕地租佃委
      員會於96年3月28日現場會勘結果為：「現場均有耕作，
      無廢耕情形」，亦有會勘紀錄足憑（卷一第361頁），嗣
      經本院於97年6月9日現場履勘時，上開71、71-2地號土地
      固有小部分土地有積水情形，惟大部分土地仍種植有芭藥
      、柚子等作物，並無廢耕情形，有勘驗筆錄及現場照片在
      卷可稽（卷二第103至114頁）。足見上開71、71-2地號土
      地並無廢耕情形存在。至原告雖提出卷第284至288頁之照
      片，主張上開71、71-2地號土地大部分土地有荒蕪廢耕情
      形，惟依上開照片顯示，積水周遭仍有種植果樹，原告復
      無法證明被告廢耕情形有持續一年以上之情形，原告主張
      被告申○○就上開71、71-2地號土地有不自任耕作及繼續
      一年以上不為耕作之情形，尚屬無據。又被告申○○就該
      部分土地既無不自任耕作之情形，自無一部未自行耕作導
      致全部租佃契約無效之情形，原告主張並非有據。
四、綜上所述，被告並無不自任耕作及繼續一年不為耕作之情形
    ，從而原告訴請確認兩造間就坐落宜蘭縣宜蘭市○○○段七
    結小段53、71、71-1、71-2、71-3、71-4、71-5、71-6、
    71-7地號土地之耕地租賃關係不存在，並無理由，應予駁回
    。從而，被告基於該耕地租約占有系爭承租之土地，並非無
    權占有，原告請求被告應將坐落宜蘭縣宜蘭市○○○段七結
    小段53、71、71-1、71-2、71-3、71-4、71-5、71-6、71-7
    地號土地之地上物除去，並將土地返還原告，亦無理由，應
    予駁回。又原告之訴既經駁回，其就返還土地部分聲請假執
    行，亦屬無據，應併予駁回。
五、兩造其餘攻擊防禦方法及其他未經援用之證據，經斟酌尚無
    礙於本院前述之認定，無一一論究必要。
六、裁判費負擔之依據：依民事訴訟法第78條。
中    華    民    國    97    年    10    月    30    日
                  臺灣宜蘭地方法院民事庭
                      法  官  林楨森
正本與原本無異。
如不服本判決應於判決送達後20日內提出上訴狀（須附繕本）。
中    華    民    國    97    年    11    月    5     日
                      書記官  邱美龍


司法院資訊處製作；財團法人民間司法改革基金會備份。
